ACORDAO-COMPLETO-2405404

ACÓRDÃO 5330/2020 ATA 14/2020 - SEGUNDA CÂMARA

VISTOS, relatados e discutidos estes autos de tomada de contas especial instaurada pela Secretaria de Fomento e Incentivo à Cultura, em desfavor da Associação da Associação de Grupos Folclóricos Oriximinaense (CNPJ: 04.975.418/0001-75) e Rubens de Souza Vinente (CPF: XXX.717.672-XX) , em razão da impugnação total das despesas realizadas com os recursos captados por força do projeto cultural Pronac 10-7205, descrito da seguinte forma: "Circuito Junino 2011".
ACORDAM os Ministros do Tribunal de Contas da União, reunidos em sessão da 2ª Câmara, em:
9.1 considerar revéis os responsáveis Associação de Grupos Folclóricos Oriximinaense (CNPJ: 04.975.418/0001-75) e Rubens de Souza Vinente (CPF: XXX.717.672-XX) , para todos os efeitos, dando-se prosseguimento ao processo, com fulcro no art. 12, § 3º, da Lei 8.443/1992; 
9.2 nos termos dos arts. 1º, inciso I, 16, inciso III, alíneas 'b' e 'c', da Lei 8.443/1992, c/c os arts. 19 e 23, inciso III, da mesma Lei, julgar irregulares as presentes contas, condenando os responsáveis abaixo arrolados, solidariamente, ao pagamento da quantia especificada, atualizada monetariamente e acrescida dos juros de mora, calculados a partir das datas indicadas até a data da quitação, fixando-lhes o prazo de 15 (quinze) dias, para que comprovem, perante o Tribunal, o recolhimento da referida quantia aos cofres do Tesouro Nacional, nos termos do art. 23, inciso III, alínea 'a', da citada lei, c/c o art. 214, inciso III, alínea 'a', do Regimento Interno do TCU;  
		RESPONSÁVEIS
	DATA
	VALOR (R$) 

	Associação de Grupos Folclóricos Oriximinaense (CNPJ: 04.975.418/0001-75) e 
Rubens de Souza Vinente (CPF: XXX.717.672-XX) 
	5/4/2011
	126.100,00

9.3. aplicar aos responsáveis abaixo arrolados, individualmente, a multa prevista no art. 57 da Lei 8.443/1992 c/c o art. 267 do Regimento Interno do TCU, no valor especificado, fixando-lhes o prazo de 15 (quinze) dias, a contar da notificação, para que comprovem, perante o Tribunal (art. 214, III, alínea "a", do Regimento Interno do TCU) , o recolhimento da dívida aos cofres do Tesouro Nacional, atualizada monetariamente desde a data deste acórdão até a do efetivo recolhimento, se pagas após o vencimento, na forma da legislação em vigor;
	RESPONSÁVEIS
	VALOR (R$) 

	Associação de Grupos Folclóricos Oriximinaense (CNPJ: 04.975.418/0001-75) e Rubens de Souza Vinente (CPF: XXX.717.672-XX) 
	12.000,00

9.4. autorizar, desde logo, a cobrança judicial das dívidas, caso não atendidas as notificações, na forma do disposto no art. 28, inciso II, da Lei 8.443/1992;
9.5. autorizar também, desde logo, se requerido pelos responsáveis, com fundamento no art. 28, inciso I, da Lei 8.443, de 1992, c/c o art. 217, §§ 1º e 2º do Regimento Interno do TCU, o parcelamento da (s) dívida (s) em até 36 (trinta e seis) parcelas, incidindo, sobre cada parcela, corrigida monetariamente, os correspondentes acréscimos legais, fixando-lhes o prazo de 15 (quinze) dias, a contar do recebimento da notificação, para comprovarem, perante o Tribunal, o recolhimento da primeira parcela, e de 30 (trinta) dias, a contar da parcela anterior, para comprovarem os recolhimentos das demais parcelas, devendo incidir, sobre cada valor mensal, atualizado monetariamente, os juros de mora devidos, no caso do débito, na forma prevista na legislação em vigor, alertando os responsáveis de que a falta de comprovação do recolhimento de qualquer parcela importará o vencimento antecipado do saldo devedor, nos termos do § 2º do art. 217 do Regimento Interno deste Tribunal; 
9.6 dar ciência desta decisão à Procuradoria da República no Estado do Pará, nos termos do § 3º do art. 16 da Lei 8.443/1992, c/c o § 7º do art. 209 do Regimento Interno do TCU, para adoção das medidas cabíveis; e
9.7 dar ciência desta decisão à Secretaria Especial de Cultura e aos responsáveis.

Tomada de contas especial instaurada pelo Ministério da Cultura - MinC (atual Secretaria Especial da Cultura do Ministério da Cidadania), em desfavor da Associação de Grupos Folclóricos Oriximinaense (CNPJ: 04.975.418/0001-75) e Rubens de Souza Vinente (CPF: 108.717.672-04), em razão da impugnação total das despesas realizadas com os recursos captados por força do projeto cultural Pronac 10-7205, descrito como: Circuito Junino 2011.

Segunda Câmara

Ministério da Cidadania.

3. Interessados/Responsáveis:
3.1. Responsáveis: Associação de Grupos Folclóricos Oriximinaense (04.975.418/0001-75); Rubens de Souza Vinente (XXX.717.672-XX).

13.1. Ministros presentes: Ana Arraes (Presidente), Augusto Nardes (Relator), Aroldo Cedraz e Raimundo Carreiro.
13.2. Ministros-Substitutos presentes: Marcos Bemquerer Costa e André Luís de Carvalho.

AUGUSTO NARDES

Transcrevo a seguir a instrução de peça 22 lavrada no âmbito da Secretaria de Controle Externo de Tomada de Contas Especial (SecexTCE) , a qual contou com a anuência do escalão dirigente da unidade técnica (peças 23 e 24) e do Ministério Público de Contas (peça 25) : 
"INTRODUÇÃO
Cuidam os autos de tomada de contas especial instaurada pela Secretaria de Fomento e Incentivo à Cultura, em desfavor da Associação da Associação de Grupos Folclóricos Oriximinaense (CNPJ: 04.975.418/0001-75) e Rubens de Souza Vinente (CPF: XXX.717.672-XX) , em razão da impugnação total das despesas realizadas com os recursos captados por força do projeto cultural Pronac 10-7205, descrito da seguinte forma: "Circuito Junino 2011".
HISTÓRICO
Em 15/2/2018, com fundamento na IN/TCU 71/2012, alterada pela IN/TCU 76/2016 e DN/TCU 155/2016, o dirigente da instituição Secretaria de Fomento e Incentivo à Cultura autorizou a instauração da tomada de contas especial (peça 3, p. 1-2) . 
A Portaria 5, de 5/1/2011, autorizou a captação do valor de apoio, totalizando R$ 126.100,00, com prazo para captação dos recursos de 6/1/2011 a 31/8/2011, recaindo o prazo para prestação de contas em 30/9/2011 (peça 3, p. 3) .
A responsável proponente captou recursos autorizados, no montante de R$ 126.100,00, conforme atestam o recibo de mecenato e o extrato da conta (peça 3, p. 39-40) .
O fundamento para a instauração da Tomada de Contas Especial, conforme no Relatório de TCE 6/2018 (peça 3, p. 95-99) , foi a constatação da seguinte irregularidade: Irregularidade na documentação exigida para a prestação de contas.
Os responsáveis arrolados na fase interna foram devidamente comunicados e, diante da ausência de justificativas suficientes para elidir a irregularidade e da não devolução dos recursos, instaurou-se a tomada de contas especial.
No relatório (peça 3, p. 95-99) o tomador de contas concluiu que o prejuízo importaria no valor original de R$ 126.100,00, imputando-se a responsabilidade à Associação de Grupos Folclóricos Oriximinaense (CNPJ: 04.975.418/0001-75) e Rubens de Souza Vinente (CPF: XXX.717.672-XX) . 
Em 27/3/2019, a Controladoria-Geral da União emitiu o Relatório de Auditoria 272/2019 (peça 3, p. 108-110) , em concordância com o relatório do tomador de contas. O certificado de auditoria e o parecer do dirigente do órgão de controle interno concluíram pela irregularidade das presentes contas (peça 3, p. 111-113) .
Em 13/4/2019, o ministro responsável pela área atestou haver tomado conhecimento das conclusões contidas no relatório e certificado de auditoria, bem como do parecer conclusivo do dirigente do órgão de controle interno, manifestando-se pela irregularidade das contas, e determinou o encaminhamento do processo ao Tribunal de Contas da União (peça 9) .
Na instrução inicial (peça 12) , analisando-se os documentos nos autos, concluiu-se pela necessidade de realização de citação para as irregularidades abaixo: 
1.1. Irregularidade 1: não comprovação da boa e regular aplicação dos recursos federais repassados à Associação de Grupos Folclóricos Oriximinaense no âmbito do projeto incentivado, no período de 6/1/2011 a 31/8/2011, em razão da apresentação incompleta dos documentos da prestação de contas final, abaixo relacionados:
a) Relatório de Execução de Receita e Despesa preenchido incorretamente, apresentando valor total superior ao captado, sem especificar os recursos oriundos de outras fontes. 
b) Relatório Final - Anexo VIII, sem a descrição detalhada das atividades realizadas, evidenciando como foi executado o projeto, qual foi o público participante e quais foram as medidas adotadas para atender à parcela do público portadora de necessidades especiais.
c) Não foram apresentados os materiais de divulgação, tais como banner (foto ou amostra) e camiseta (foto ou amostra) , evidenciando de forma visível a logomarca. 
d) Não foi comprovada a gratuidade das apresentações como prevê o plano de distribuição do produto, uma vez que o material de divulgação não tem a expressão "entrada franca".
1.1.1. Evidências da irregularidade: documentos técnicos presentes na peça 3, p. 71-72, 81-84 e 89-93.
1.1.2. Normas infringidas: Arts. 37, caput, e 70, parágrafo único, da Constituição Federal; art. 93 do Decreto-Lei 200/67; art. 66, do Decreto 93.872/1986; art. 29, da Lei 8.313/1991; IN MinC 1/2010, art. 6º, inciso VI.
1.1.3. Débitos relacionados a Associação de Grupos Folclóricos Oriximinaense (CNPJ: 04.975.418/0001-75) e Rubens de Souza Vinente (CPF: XXX.717.672-XX) 
	Data de ocorrência
	Valor histórico (R$) 

	5/4/2011
	126.100,00

                   Valor atualizado do débito (sem juros) em 8/10/2019: R$ 201.468,97
1.1.4. Cofre credor: Fundo Nacional de Cultura.
1.1.5. Responsável: Rubens de Souza Vinente (CPF: XXX.717.672-XX) 
1.2. Conduta: não demonstrar a boa e regular aplicação dos recursos federais repassados à Associação de Grupos Folclóricos Oriximinaense no âmbito do projeto incentivado, no período de 6/1/2011 a 31/8/2011, em razão da apresentação incompleta dos documentos da prestação de contas final, abaixo relacionados:
a) Relatório de Execução de Receita e Despesa preenchido incorretamente, apresentando valor total superior ao captado, sem especificar os recursos oriundos de outras fontes. 
b) Relatório Final - Anexo VIII, sem a descrição detalhada das atividades realizadas, evidenciando como foi executado o projeto, qual foi o público participante e quais foram as medidas adotadas para atender à parcela do público portadora de necessidades especiais.
c) Não foram apresentados os materiais de divulgação, tais como banner (foto ou amostra) e camiseta (foto ou amostra) , evidenciando de forma visível a logomarca. 
d) Não foi comprovada a gratuidade das apresentações como prevê o Plano de distribuição do Produto, uma vez que o material de divulgação não tem a expressão "entrada franca".
1.3. Nexo de causalidade: a conduta descrita impediu o estabelecimento do nexo causal entre as possíveis despesas efetuadas com os recursos recebidos, no âmbito do instrumento em questão, no período de 6/1/2011 a 31/8/2011.
1.3.1.1. Culpabilidade: não há excludentes de ilicitude, de culpabilidade e de punibilidade; é razoável supor que o responsável tinha consciência da ilicitude de sua conduta; era exigível conduta diversa da praticada, qual seja, desincumbir-se do seu dever por meio da apresentação da prestação de contas no prazo e forma devidos. 
1.3.2. Responsável: Associação de Grupos Folclóricos Oriximinaense (CNPJ: 04.975.418/0001-75) 
1.4. Conduta: não demonstrar a boa e regular aplicação dos recursos federais repassados à Associação de Grupos Folclóricos Oriximinaense no âmbito do projeto incentivado, no período de 6/1/2011 a 31/8/2011, em razão da apresentação incompleta dos documentos da prestação de contas final, abaixo relacionados:
a) Relatório de Execução de Receita e Despesa preenchido incorretamente, apresentando valor total superior ao captado, sem especificar os recursos oriundos de outras fontes. 
b) Relatório Final - Anexo VIII, sem a descrição detalhada das atividades realizadas, evidenciando como foi executado o projeto, qual foi o público participante e quais foram as medidas adotadas para atender à parcela do público portadora de necessidades especiais.
c) Não foram apresentados os materiais de divulgação, tais como banner (foto ou amostra) e camiseta (foto ou amostra) , evidenciando de forma visível a logomarca. 
d) Não foi comprovada a gratuidade das apresentações como prevê o Plano de distribuição do Produto, uma vez que o material de divulgação não tem a expressão "entrada franca".
1.5. Nexo de causalidade: a conduta descrita impediu o estabelecimento do nexo causal entre as possíveis despesas efetuadas com os recursos recebidos, no âmbito do instrumento em questão, no período de 6/1/2011 a 31/8/2011.
1.5.1.1. Culpabilidade: não há excludentes de ilicitude, de culpabilidade e de punibilidade; é razoável supor que o administrador responsável pela pessoa jurídica tinha consciência da ilicitude de sua conduta; era exigível conduta diversa da praticada, qual seja, desincumbir-se do seu dever por meio da apresentação da prestação de contas no prazo e forma devidos. 
1.5.2. Encaminhamento: citação.
Em cumprimento ao pronunciamento da unidade (peça 14) , foi efetuada citação dos responsáveis, nos moldes adiante:
 Associação de Grupos Folclóricos Oriximinaense - promovida a citação do responsável, conforme delineado adiante:
	Comunicação: Ofício 10043/2019 - Secex-TCE (peça 17) 
Data da Expedição: 6/11/2019
Data da Ciência: 3/12/2019 (peça 20) 
Nome Recebedor: Ariane Cristina S. da Costa
Observação: Ofício enviado para o endereço do responsável, constante da base da Receita Federal, conforme pesquisa (peça 15) .
Fim do prazo para a defesa: 18/12/2019
	
 Rubens de Souza Vinente - promovida a citação do responsável, conforme delineado adiante:
	Comunicação: Ofício 10044/2019 - Secex-TCE (peça 18) 
Data da Expedição: 6/11/2019
Data da Ciência: 3/12/2019 (peça 19) 
Nome Recebedor: Ariane Cristina S. da Costa
Observação: Ofício enviado para o endereço do responsável, constante da base da Receita Federal, conforme pesquisa (peça 16) .
Fim do prazo para a defesa: 18/12/2019
	
           Conforme Despacho de Conclusão das Comunicações Processuais (peça 21) , informamos que as providências inerentes às comunicações processuais foram concluídas. 
           Transcorrido o prazo regimental, os responsáveis Associação de Grupos Folclóricos Oriximinaense e Rubens de Souza Vinente permaneceram silentes, devendo ser considerados revéis, nos termos do art. 12, §3º, da Lei 8.443/1992.
ANÁLISE DOS PRESSUPOSTOS DE PROCEDIBILIDADE DA IN/TCU 71/2012
Apreciação do Prejuízo ao Contraditório e Ampla Defesa
            Verifica-se que não houve o transcurso de mais de dez anos desde o fato gerador sem que tenha havido a notificação dos responsáveis pela autoridade administrativa federal competente (art. 6º, inciso II, c/c art. 19 da IN/TCU 71/2012, modificada pela IN/TCU 76/2016) , uma vez que o fato gerador da irregularidade sancionada ocorreu em 30/9/2011, e os responsáveis foram notificados sobre as irregularidades pela autoridade administrativa em 18/12/2017 (peça 3, p. 94) , conforme Comunicados 781 e 782/2017 (peça 3, p. 85-87) .
Valor de Constituição da TCE 	
           Verifica-se, ainda, que o valor atualizado do débito apurado (sem juros) em 1/1/2017 é de R$ 183.967,29, portanto superior ao limite mínimo de R$ 100.000,00, na forma estabelecida conforme os arts. 6º, inciso I, e 19 da IN/TCU 71/2012, modificada pela IN/TCU 76/2016. 
OUTROS DÉBITOS NOS SISTEMAS DO TCU COM OS MESMOS RESPONSÁVEIS
	Informa-se que não foi encontrado débito imputável aos responsáveis em outros processos em tramitação no Tribunal.
	A tomada de contas especial está, assim, devidamente constituída e em condição de ser instruída.
EXAME TÉCNICO			 
Da validade das notificações:
	Preliminarmente, cumpre tecer breves considerações sobre a forma como são realizadas as comunicações processuais no TCU. A esse respeito, destacam-se o art. 179, do Regimento Interno do TCU (Resolução 155, de 4/12/2002) e o art. 4º, inciso III, § 1º, da Resolução TCU 170, de 30 de junho de 2004, in verbis:
Art. 179. A citação, a audiência ou a notificação, bem como a comunicação de diligência, farse-ão:
I - mediante ciência da parte, efetivada por servidor designado, por meio eletrônico, fac-símile, telegrama ou qualquer outra forma, desde que fique confirmada inequivocamente a entrega da comunicação ao destinatário;
II - mediante carta registrada, com aviso de recebimento que comprove a entrega no endereço do destinatário;
III - por edital publicado no Diário Oficial da União, quando o seu destinatário não for localizado
 (...) 
Art. 3º As comunicações serão dirigidas ao responsável, ou ao interessado, ou ao dirigente de órgão ou entidade, ou ao representante legal ou ao procurador constituído nos autos, com poderes expressos no mandato para esse fim, por meio de:
I - correio eletrônico, fac-símile ou telegrama;
II - servidor designado;
III - carta registrada, com aviso de recebimento;
IV - edital publicado no Diário Oficial da União, quando o seu destinatário não for localizado, nas hipóteses em que seja necessário o exercício de defesa.
Art. 4º. Consideram-se entregues as comunicações:
I - efetivadas conforme disposto nos incisos I e II do artigo anterior, mediante confirmação da ciência do destinatário;
II - realizadas na forma prevista no inciso III do artigo anterior, com o retorno do aviso de recebimento, entregue comprovadamente no endereço do destinatário;
III - na data de publicação do edital no Diário Oficial da União, quando realizadas na forma prevista no inciso IV do artigo anterior.
§ 1º O endereço do destinatário deverá ser previamente confirmado mediante consulta aos sistemas disponíveis ao Tribunal ou a outros meios de informação, a qual deverá ser juntada ao respectivo processo.
 (...) 
	Bem se vê, portanto, que a validade da citação via postal não depende de que o aviso de recebimento seja assinado pelo próprio destinatário da comunicação, o que dispensa, no caso em tela, a entrega do AR em "mãos próprias". A exigência da norma é no sentido de o Tribunal verificar se a correspondência foi entregue no endereço correto, residindo aqui a necessidade de certeza inequívoca. 
	Não é outra a orientação da jurisprudência do TCU, conforme se verifica dos julgados a seguir transcritos:
São válidas as comunicações processuais entregues, mediante carta registrada, no endereço correto do responsável, não havendo necessidade de que o recebimento seja feito por ele próprio (Acórdão 3648/2013-TCU-Segunda Câmara, Relator Ministro JOSÉ JORGE) ;
É prescindível a entrega pessoal das comunicações pelo TCU, razão pela qual não há necessidade de que o aviso de recebimento seja assinado pelo próprio destinatário. Entregandose a correspondência no endereço correto do destinatário, presume-se o recebimento da citação. (Acórdão 1019/2008-TCU-Plenário, Relator Ministro BENJAMIN ZYMLER) ;
As comunicações do TCU, inclusive as citações, deverão ser realizadas mediante Aviso de Recebimento - AR, via Empresa Brasileira de Correios e Telégrafos, bastando para sua validade que se demonstre que a correspondência foi entregue no endereço correto. (Acórdão 1526/2007-TCU-Plenário, Relator Ministro AROLDO CEDRAZ) .
A validade do critério de comunicação processual do TCU foi referendada pelo Supremo Tribunal Federal, nos termos do julgamento do MS-AgR 25.816/DF, por meio do qual se afirmou a desnecessidade da ciência pessoal do interessado, entendendo-se suficiente a comprovação da entrega do "AR" no endereço do destinatário:
Ementa: agravo regimental. Mandado de segurança. Desnecessidade de intimação pessoal das decisões do tribunal de contas da união. art. 179 do regimento interno do TCU. Intimação do ato impugnado por carta registrada, iniciado o prazo do art. 18 da lei nº 1.533/51 da data constante do aviso de recebimento. Decadência reconhecida. Agravo improvido.
O envio de carta registrada com aviso de recebimento está expressamente enumerado entre os meios de comunicação de que dispõe o Tribunal de Contas da União para proceder às suas intimações.
O inciso II do art. 179 do Regimento Interno do TCU é claro ao exigir apenas a comprovação da entrega no endereço do destinatário, bastando o aviso de recebimento simples. 
Da revelia dos responsáveis Associação de Grupos Folclóricos Oriximinaense e Rubens de Souza Vinente.
No caso vertente, as citações de Associação de Grupos Folclóricos Oriximinaense e Rubens de Souza Vinente se deram em endereços provenientes da base de dados da Receita Federal (peças 15 e 16) e as entregas foram efetivamente realizadas, conforme avisos de recebimento (peças 19 e 20) .
Nos processos do TCU, a revelia não leva à presunção de que seriam verdadeiras todas as imputações levantadas contra os responsáveis, diferentemente do que ocorre no processo civil, em que a revelia do réu opera a presunção da verdade dos fatos narrados pelo autor. Dessa forma, a avaliação da responsabilidade do agente não pode prescindir da prova existente no processo ou para ele carreada. 
Ao não apresentar suas defesas, os responsáveis deixaram de produzir prova da regular aplicação dos recursos sob sua responsabilidade, em afronta às normas que impõem aos gestores públicos a obrigação legal de, sempre que demandados pelos órgãos de controle, apresentar os documentos que demonstrem a correta utilização das verbas públicas, a exemplo do contido no art. 93 do Decreto-Lei 200/1967: "Quem quer que utilize dinheiros públicos terá de justificar seu bom e regular emprego na conformidade das leis, regulamentos e normas emanadas das autoridades administrativas competentes." 
Mesmo as alegações de defesa não sendo apresentadas, considerando o princípio da verdade real que rege esta Corte, procurou-se buscar, em manifestações dos responsáveis na fase interna desta Tomada de Contas Especial, se havia algum argumento que pudesse ser aproveitado a seu favor. No entanto, constatamos que os responsáveis se mantiveram silentes na fase interna, ante as comunicações a eles encaminhadas e informadas no item 14. Assim, não encontramos nenhum argumento nos autos, que possa vir a ser analisado e posteriormente utilizado para afastar as irregularidades apontadas
Em se tratando de processo em que a parte interessada não se manifestou acerca das irregularidades imputadas, não há elementos para que se possa efetivamente aferir e reconhecer a ocorrência de boa-fé na conduta dos responsáveis, podendo este Tribunal, desde logo, proferir o julgamento de mérito pela irregularidade das contas, conforme os termos dos §§ 2º e 6º do art. 202 do Regimento Interno do TCU. (Acórdão 2064/2011-TCU-Primeira Câmara (relator: Ubiratan Aguiar) , 6.182/2011-TCU-1ª Câmara (relator: Weber de Oliveira) , 4.072/2010-TCU-1ª Câmara (Relator: Valmir Campelo) , 1.189/2009-TCU-1ª Câmara (Relator: Marcos Bemquerer) , 731/2008-TCU-Plenário (Relator: Aroldo Cedraz) .
Dessa forma, os responsáveis Associação de Grupos Folclóricos Oriximinaense e Rubens de Souza Vinente devem ser considerados revéis, nos termos do art. 12, §3º, da Lei 8.443/1992, devendo as contas serem julgadas irregulares, condenando-os solidariamente ao débito apurado.
Prescrição da Pretensão Punitiva
Vale ressaltar que a pretensão punitiva do TCU, conforme Acórdão 1441/2016-TCU-Plenário, Relator: Benjamin Zymler, que uniformizou a jurisprudência acerca dessa questão, subordina-se ao prazo geral de prescrição indicado no art. 205 do Código Civil, que é de dez anos, contado da data de ocorrência da irregularidade sancionada, nos termos do art. 189 do Código Civil, sendo este prazo interrompido pelo ato que ordenar a citação, a audiência ou a oitiva dos responsáveis.
No caso em exame, não ocorreu a prescrição, uma vez que a irregularidade sancionada ocorreu em 30/9/2011, e o ato de ordenação da citação ocorreu em 8/10/2019 (peça 14) .
CONCLUSÃO
	Em face da análise promovida na seção "Exame Técnico", verifica-se que os responsáveis Associação de Grupos Folclóricos Oriximinaense e Rubens de Souza Vinente não lograram comprovar a boa e regular aplicação dos recursos, instados a se manifestar, optaram pelo silêncio, configurando a revelia, nos termos do §3º, do art. 12, da Lei 8.443/1992. Ademais, inexistem nos autos elementos que demonstrem a boa-fé dos responsáveis ou a ocorrência de outras excludentes de culpabilidade.
Vale ressaltar que a jurisprudência pacífica nesta Corte é no sentido da imprescritibilidade das ações de ressarcimento ao erário (Súmula TCU 282) . Dessa forma, identificado dano ao erário, devese instaurar e julgar o processo de tomada de contas especial para responsabilizar seus agentes causadores, respeitando o direito ao contraditório e à ampla defesa, independentemente de quando ocorreram os atos impugnados.
Verifica-se também que não houve a prescrição da pretensão punitiva, conforme análise realizada nos itens 28 e 29.
	Tendo em vista que não constam dos autos elementos que permitam reconhecer a boa-fé dos responsáveis, sugere-se que as suas contas sejam julgadas irregulares, nos termos do art. 202, § 6º, do Regimento Interno do TCU, com a imputação do débito atualizado monetariamente e acrescido de juros de mora, nos termos do art. 202, §1º do Regimento Interno do TCU, descontado o valor eventualmente recolhido, aplicando-lhes, ainda, a multa prevista no art. 57, da Lei 8.443/1992.
Por fim, como não houve elementos que pudessem modificar o entendimento acerca das irregularidades em apuração, mantém-se a matriz de responsabilização presente na peça 12, p. 9.
PROPOSTA DE ENCAMINHAMENTO
Diante do exposto, submetemos os autos à consideração superior, propondo ao Tribunal:
considerar revéis os responsáveis Associação de Grupos Folclóricos Oriximinaense (CNPJ: 04.975.418/0001-75) e Rubens de Souza Vinente (CPF: XXX.717.672-XX) , para todos os efeitos, dando-se prosseguimento ao processo, com fulcro no art. 12, § 3º, da Lei 8.443/1992; 
julgar irregulares, nos termos dos arts. 1º, inciso I, 16, inciso III, alínea "c", da Lei 8.443/1992, c/c os arts. 19 e 23, inciso III, da mesma Lei, as contas dos responsáveis Associação de Grupos Folclóricos Oriximinaense (CNPJ: 04.975.418/0001-75) e Rubens de Souza Vinente (CPF: XXX.717.672-XX) , condenando-os solidariamente ao pagamento das importâncias a seguir especificadas, atualizadas monetariamente e acrescidas dos juros de mora, calculadas a partir das datas discriminadas até a data da efetiva quitação do débito, fixando-lhes o prazo de quinze dias, para que comprovem, perante o Tribunal, o recolhimento das referidas quantias aos cofres do Fundo Nacional de Cultura, nos termos do art. 23, inciso III, alínea "a", da citada lei, c/c o art. 214, inciso III, alínea "a", do Regimento Interno do TCU.  
		Débitos relacionados aos responsáveis Associação de Grupos Folclóricos Oriximinaense (CNPJ: 04.975.418/0001-75) e Rubens de Souza Vinente (CPF: XXX.717.672-XX) :
	Data de ocorrência
	Valor histórico (R$) 

	5/4/2011
	126.100,00

aplicar individualmente aos responsáveis Associação de Grupos Folclóricos Oriximinaense (CNPJ: 04.975.418/0001-75) e Rubens de Souza Vinente (CPF: XXX.717.672-XX) a multa prevista no art. 57 da Lei 8.443/92 c/c o art. 267 do RI/TCU, fixando-lhes o prazo de quinze dias, a contar da notificação, para que comprovem, perante o Tribunal (art. 214, III, a, do Regimento Interno do TCU) , o recolhimento da dívida aos cofres do Tesouro Nacional, atualizada monetariamente desde a data do acórdão que vier a ser proferido por este Tribunal até a do efetivo recolhimento, se pagas após o vencimento, na forma da legislação em vigor;
autorizar, desde logo, a cobrança judicial das dívidas, caso não atendidas a notificação, na forma do disposto no art. 28, inciso II, da Lei 8.443/1992;
autorizar também, desde logo, se requerido, com fundamento no art. 28, inciso I, da Lei 8.443, de 1992, c/c o art. 217, §§ 1º e 2º do Regimento Interno do TCU, o parcelamento da (s) dívida (s) em até 36 parcelas, incidindo, sobre cada parcela, corrigida monetariamente, os correspondentes acréscimos legais, fixando-lhe o prazo de quinze dias, a contar do recebimento da notificação, para comprovar, perante o Tribunal, o recolhimento da primeira parcela, e de trinta dias, a contar da parcela anterior, para comprovar os recolhimentos das demais parcelas, devendo incidir, sobre cada valor mensal, atualizado monetariamente, os juros de mora devidos, no caso do débito, na forma prevista na legislação em vigor, alertando os responsáveis de que a falta de comprovação do recolhimento de qualquer parcela importará o vencimento antecipado do saldo devedor, nos termos do § 2º do art. 217 do Regimento Interno deste Tribunal; 
enviar cópia do Acórdão a ser prolatado, bem como do Relatório e do Voto que o fundamentarem à Procuradoria da República no Estado do Pará, nos termos do à § 3º do art. 16 da Lei 8.443/1992, c/c o § 7º do art. 209 do Regimento Interno do TCU, para adoção das medidas cabíveis; e
enviar cópia do Acórdão que vier a ser proferido à Secretaria Especial de Cultura e aos responsáveis, para ciência, informando que a presente deliberação, acompanhada do Relatório e do Voto que a fundamenta, está disponível para a consulta no endereço www.tcu.gov.br/acordaos, além de esclarecer que, caso requerido, o TCU poderá fornecer sem custos as correspondentes cópias, de forma impressa..
É o Relatório.

não há

Subprocurador-Geral Lucas Rocha Furtado.

TOMADA DE CONTAS ESPECIAL. IMPUGNAÇÃO DE DESPESAS. CITAÇÃO. NÃO COMPROVAÇÃO DA BOA E REGULAR APLICAÇÃO DE RECURSOS PÚBLICOS FEDERAIS. CONTAS IRREGULARES. CONDENAÇÃO EM DÉBITO. APLICAÇÃO DE MULTA.

TOMADA DE CONTAS ESPECIAL (TCE)

Secretaria de Controle Externo de Tomada de Contas Especial (SecexTCE).

Aprecia-se tomada de contas especial instaurada pela Secretaria de Fomento e Incentivo à Cultura, em desfavor da Associação de Grupos Folclóricos Oriximinaense (CNPJ: 04.975.418/0001-75) e Rubens de Souza Vinente (CPF: 180.717.672-04) , em razão da impugnação total das despesas realizadas com os recursos captados por força do projeto cultural Pronac 10-7205, descrito como: "Circuito Junino 2011".
2.	Com vigência no período de 6/1/2011 a 31/8/2011 e prazo para apresentação da prestação de contas em 30/9/2011 (peça 3, p. 3) , o referido convênio previu recursos no montante de R$ 126.100,00. O fundamento para a instauração da tomada de contas especial, conforme Relatório de TCE 6/2018 (peça 3, p. 95-99) , foi a constatação de irregularidade na documentação exigida para a prestação de contas.
3.	No âmbito deste Tribunal, foi promovida a citação dos responsáveis para apresentarem alegações de defesa, no entanto, transcorrido o prazo regimental, a Associação de Grupos Folclóricos Oriximinaense e Rubens de Souza Vinente permaneceram silentes, sendo considerados revéis, nos termos do art. 12, §3º, da Lei 8.443/1992.
4.	Diante disso, a Secretaria de Controle Externo de Tomada de Contas Especial (SecexTCE) concluiu que os responsáveis não lograram comprovar a boa e regular aplicação dos recursos, e que inexistem nos autos elementos que demonstrem a boa-fé ou a ocorrência de outras excludentes de culpabilidade, motivo pelo qual sugeriu a irregularidades das presentes contas, com a imputação aos responsáveis do débito atualizado monetariamente e acrescido de juros de mora, nos termos do art. 202, §§1º e 6º do Regimento Interno do TCU, e com a aplicação da multa prevista no art. 57 da Lei 8.443/1992. 
5.	Acolho o encaminhamento de mérito proposto pela unidade técnica, endossado pelo Ministério Público de Contas, e cujos fundamentos incorporo às minhas razões de decidir.
6.	De fato, não obstante as oportunidades que lhe foram conferidas pelo órgão concedente e por este Tribunal, os responsáveis não apresentaram qualquer elemento que pudesse descaracterizar as irregularidades apontadas ou elidir as responsabilidades pela prática dessas irregularidades.
7.	Sendo assim, e ante a inexistência nos autos de elementos evidenciando a boa-fé na sua conduta, e a partir dos entendimentos manifestados pela unidade técnica, ratificados pelo Ministério Público, cabe, desde já, o julgamento das presentes contas pela irregularidade, com imputação de débito. 
8.	Por fim, registro que, nos termos do Acórdão 1441/2016-TCU-Plenário, não há empecilhos para a aplicação dessa apenação aos responsáveis, haja vista a inocorrência da prescrição da pretensão punitiva deste Tribunal. Com efeito, não houve o transcurso de mais de dez anos entre a ordem para a citação no âmbito do TCU, em 03/12/2019 (peça 21) , e a data final para a prestação de contas do ajuste, em 30/9/2011 (peça 3, p. 3) .
	Pelas razões expostas, VOTO no sentido de que seja adotado o acórdão que ora submeto à apreciação deste colegiado.
TCU, Sala das Sessões Ministro Luciano Brandão Alves de Souza, em 12 de maio de 2020.
Ministro JOÃO AUGUSTO RIBEIRO NARDES 
Relator